【裁判字號】    98,上易,514
【裁判日期】    980923
【裁判案由】    贓物
【裁判全文】
臺灣高等法院高雄分院刑事判決         98年度上易字第514號
上  訴  人  臺灣高雄地方法院檢察署檢察官
被      告  乙○○
選任辯護人  梁智豪律師
被      告  甲○○
上列上訴人因被告贓物案件，不服臺灣高雄地方法院98年度易字
第26 5號中華民國98年5 月27日第一審判決（起訴案號：臺灣高
雄地方法院檢察署97年度偵續字第259 號），提起上訴，本院判
決如下：
    主  文
上訴駁回。
    理  由
一、原聲請簡易判決處刑意旨略以：被告乙○○係位於高雄縣大
    社鄉○○路635 號「隆廷資源回收場」（登記「隆廷企業行
    」）之負責人。甲○○得預見其友人即不知情之己○○所介
    紹之庚○○（業經台灣高雄地方法院98年度易字第437 號判
    處罪刑在案）欲變賣之2 台鑽掘機（規格：500 型）係來路
    不明之贓物；乙○○亦得預見庚○○欲變賣之上開物品係來
    路不明之贓物，2 人分別基於收受、牙保贓物之犯意，於民
    國（下同）96年11月6 日13時許，在高雄縣仁武鄉○○路台
    電旁空地，由甲○○介紹庚○○以總價新台幣（下同）15萬
    元之價格，變賣上開贓物予乙○○購買收受，當天並交付定
    金3 萬元，且於翌（7） 日相約於同一地點，交付上開物品
    及餘款12萬元。嗣於其後某日，乙○○委託不知情之己○○
    轉交3 萬2 千元予甲○○作為介紹費用。嗣因值築營造有限
    公司（下稱值築公司）負責人丙○○發現其所失竊之上開2
    台鑽掘機放在乙○○所經營上開「隆廷資源回收場」內，遂
    報警處理，始悉上情。因認被告乙○○、甲○○分別涉犯刑
    法第349 條第1 項之收受贓物罪，同條第2 項之牙保贓物罪
    嫌等語。
二、證據能力之意見
  (一)按被告以外之人於偵查中向檢察官所為陳述，除顯有不可信
    之情況者外，得證據，刑事訴訟法第159 條之1 第2 項定有
    明文。經查，證人己○○、庚○○於檢察官偵查中所為之證
    述，性質上雖均屬傳聞證據，惟均係偵查中向檢察官所為之
    證述，並經具結，且均無顯有不可信之情況，復於原審經交
    互詰問，依上說明，其於偵查中之證言自具有證據能力。
  (二)本判決後引之其餘證據，固有係被告以外之人於審判外之言
    詞及書面陳述，屬於傳聞證據，雖不符刑事訴訟法第159 條
    之1 至第159 條之4 之規定，惟檢察官、被告及辯護人於原
    審及本院審理時，均同意作為證據，且於本院言詞辯論終結
    前，均未聲明異議，而本院審酌該言詞陳述及書面陳述作成
    之情況，未見有何不適當之情形，故依前開規定，均得為證
    據。
三、按犯罪事實應依證據認定之，無證據不得認定犯罪事實；不
    能證明被告犯罪者，應諭知無罪之判決，刑事訴訟法第154
    條第2 項、第301 條第1 項分別定有明文。次按事實之認定
    ，應憑證據，如未能發現相當證據，或證據不足以證明，自
    不能以推測或擬制之方法，以為裁判基礎。且刑事訴訟上證
    明之資料，無論其為直接證據或間接證據，均須達於通常一
    般人均不致於有所懷疑，而得確信其為真實之程度，始得據
    為有罪之認定，若其關於被告是否犯罪之證明未能達此程度
    ，而有合理性懷疑之存在，致使無從形成有罪之確信，根據
    「罪證有疑，利於被告」之證據法則，即不得遽為不利於被
    告之認定，此有最高法院40年台上字第86號、76年台上字第
    4986號判例要旨足參。次按刑法第349 條關於贓物罪之規定
    ，係針對行為人故意收受、搬運、寄藏、故買或牙保贓物，
    而在事後助成他人財產犯罪目的之惡性予以處罰，並非藉此
    課一般人民以協助追贓之責。從而故買贓物之罪責成立與否
    ，實取決於能否積極證明行為人於收受該財產標的時，對於
    該標的物之不明來源具有認識，並出於犯罪之故意予以收受
    ，致使原所有權人難以追及或回復。苟未可證明被告自始有
    此犯意，縱然該標的物確為被告所持有、使用或購入，均無
    從推斷被告於持有標的物之初，主觀上即具有贓物之不法認
    識。
三、公訴意旨認被告乙○○、甲○○涉犯上開贓物罪嫌，無非以
    被告2 人於警詢、偵訊之供述，被害人丙○○、賴阿說於警
    詢、偵訊之指訴，證人己○○、庚○○於偵訊之具結證述，
    及96年11月6 日買賣契約書、報案三聯單、隆廷企業行營利
    事業登記證、值築公司基本資料、移送機關扣押物品目錄表
    各1 份，及鑽掘機外觀照片1 紙、現場蒐證照片6 紙，資為
    論據。
四、訊據被告2 人固坦承被告乙○○經由己○○及被告甲○○之
    介紹，於96年11月6 日13時許，在高雄縣仁武鄉○○路附近
    仁武焚化廠旁空地，以15萬元之代價，向庚○○簽約購買上
    開鑽掘機2 台，當日先交付定金3 萬元，被告乙○○於翌（
    7） 日搬運上開鑽掘機後，並付清餘款12萬元予庚○○等情
    ，惟均堅決否認有何贓物犯行，被告乙○○辯稱：伊非明知
    贓物而故買，因庚○○說該大件廢鐵是伊阿公（爺爺）的，
    已廢棄在當地很久，伊請人作證簽約購買，並無收受贓物故
    意等語；被告甲○○辯稱：本來庚○○先找伊，但伊是小型
    資源回收，伊才找做中型回收的己○○，他也無法處理，才
    又找乙○○處理，伊不知道這是贓物等語。
五、上開鑽掘機2 部係告訴人值築公司所有之物，且經該公司於
    93、94年間置放於高雄縣仁武焚化廠附近，業據證人丙○○
    即值築公司法定代理人於警詢、偵查中及原審證述在卷，並
    有其所提出之鑽掘機施工照片、91年至95年材料及維護費用
    發票收據影本等在卷可憑（原審卷二頁113 、本院卷頁10至
    44）。再被告乙○○經由己○○、被告甲○○之介紹，於96
    年11月6 日13時許，在高雄縣仁武鄉○○路仁武焚化廠旁空
    地現場，以15萬元之代價，向庚○○簽約購買上開鑽掘機2
    台，當日交付定金3 萬元，當日先交付定金3 萬元，被告乙○○於翌（7） 日搬運上開鑽掘機後，並付清餘款12萬元予
    庚○○等情，已為被告2 人所自承，並有96年11月6 日買賣
    契約書1 份影本在卷可稽，自堪認定。惟被告乙○○、甲○○各以上開情詞置辯，則本案應審究者，乃被告2 人對於出
    賣人庚○○就上開鑽掘機無處分權（管領權），是否事先知
    情，是否有贓物之不法認識？經查：
  (一)上開鑽掘機2 台置放現場並無任何所有權人之標示，業經證
    人丙○○於原審證述在卷（見原審卷2 頁64），第三人實難
    僅由其外觀辨識權利人甚明。而被告甲○○仲介被告乙○○
    向庚○○購買上開鑽掘機時，係書立正式買賣契約書，載明
    雙方姓名年籍，且被告乙○○尚委請第三人即當地村長戊○○、代書丁○○及林俊銘擔任見證人，除有上開買賣契約書
    可憑，復經證人戊○○、丁○○、林俊銘於原審證述綦詳（
    原審卷頁33-36 、30-33 、36-38） ，如被告乙○○係知贓
    故買，只須儘速運走轉手，何必大費周章在現場簽約，復勞
    他人出面見證。且被告2 人均為資源回收業者，有其所提隆
    廷企業行、王牌工程公司之營利事業登記證影本在卷可憑（
    警卷頁45、偵二卷頁34），本以收購舊貨、五金為業，收購
    之舊貨均需置放於公開之營業場所為最後之處理，其既已提
    出購買憑證，並提出出賣人之真實姓名年籍以供查證，不致
    使原所有權人難以追及及回復，實難遽論其有知贓之不法認
    識。
  (二)再出賣人庚○○於簽約時，確實曾向被告2 人表明上開鑽掘
    機2 台之權源，業經證人丁○○於原審證稱：簽約時伊有問
    庚○○機器是何人的，他說這是抽沙機，是伊爺爺的，他已
    經死掉，發票已經不見了，他說他們家以前在（高雄縣）大
    樹溪埔地區，伊想溪浦地區確實有一些抽砂船，所以才想說
    應該沒有問題；運送方式是買受人乙○○自己處理，伊幫他
    們擬定契約沒有收費等語明確（參原審卷2 頁31、32）；且
    證人戊○○亦證稱：簽約時伊當見證人，契約書寫機器是庚○○的，當時有聽到庚○○說機器是他爺爺的，伊簽名見證
    人後，伊沒有收乙○○紅包等語明確（參原審卷2 頁34、35
    ），互核相符。亦核與證人庚○○於原審審理時具結證稱：
    丁○○簽約時有問，伊有告訴他說是伊爺爺的，簽約時有拿
    身分證給他們看，伊有跟乙○○講說該抽沙機是伊家人的等
    語相符（原審卷2 頁59）。而證人丁○○、戊○○均因為代
    書、當地村長而與被告乙○○認識，受託於簽約時見證，當
    時均有詢問庚○○上開機器之來源，其等證詞應較為客觀可
    信。況出賣人庚○○在現場既誑稱該鑽掘機2 台是伊阿公的
    ，已廢棄當地很久，被告乙○○方請人簽約作證，被告甲○○才以介紹人身分於契約上簽名見證，堪認被告2 人確有事
    前查詢來源之舉，亦無從認其等有牙保或故買贓物之犯意。
  (三)復上開鑽掘機2 台，自93年間清除澄清湖底泥完畢後，於93
    、94年間即已置放於上開地點，業經證人丙○○於原審證述
    在卷（見原審卷2 頁64），可知上開鑽掘機至本案96年11月
    間，已置放於上開地點2 、3 年，並未運轉施工，參以證人
    丁○○於原審證稱：伊過去現場幫他們簽約時，有看到現場
    已被雜草掩蓋，當時雜草已長到掩蓋基座，雜草很多，只能
    看到警卷照片1 所示最高的地方；機器是放在仁武鄉焚化爐
    旁邊水管路之空地，只剩下最高的部分有生鏽，應該不能使
    用了等語（參原審3 卷頁30-32） ；證人戊○○於原審證稱
    ：當時乙○○說伊是當地村長，請伊作為契約見證人，機器
    旁邊都是空地，雜草叢生，草都沒有整理，草長到約有一個
    人高等語明確（參原審3 卷頁34、35）；證人己○○於原審
    證稱：甲○○說有人要賣他廢鐵，伊去現場機器都被雜草掩
    蓋住，比人還要高，一看就知道應該是風吹雨淋放置很久，
    無法使用了，伊沒辦法判斷是否贓物等語明確（參原審3 卷
    頁36），互核相符。且證人丙○○於原審審理時亦證稱：該
    處如果半年沒有整理，草就會長出來，草長的很快等語明確
    （參原審3 卷頁65）。此觀之卷內查獲相片中，經分解後之
    鑽掘機外觀鏽蝕，且有雜草纏繞亦可證明（參警卷頁22、23
    ）。是以上開鑽掘機現場，確實雜草叢生，且掩蓋基座，僅
    露出上端，外觀上自易被誤認為廢棄鐵製品。雖證人丙○○
    於原審證稱，上開鑽掘機市價第1 台約150 萬元、第2 台約
    200 餘萬元，96年11月間該2 台機器廢鐵賣要200 萬元等語
    （見原審卷2 頁64），惟丙○○所指上開市價，應係指工程
    業者間之價格，對於無使用需要之人，當無可能以上開價格
    購入，且丙○○又非收購廢鐵之業者，其所謂之廢鐵價格，
    亦乏依據。是以被告乙○○既以資源回收為業，並非工程業
    者，且因上鑽掘機外觀近似廢棄，已如上述，其以廢鐵價格
    估算買受，於情理尚無不合。且檢察官並未舉證證明96年間
    合理之廢鐵價格若干，則被告乙○○經估價後以15萬元買受
    ，亦無從認係「低價故買」。況縱被告乙○○購入價格較低
    ，惟因買賣價格之決定，除有市場價格之客觀因素外，亦受
    買賣雙方當事人之資力、能力、意願等影響，未可一概而論
    ，自亦無從據此推論其必有何贓物之不法認識。
  (四)又上訴意旨認上開鑽掘機係坐落於私人土地上，且被告2 人
    從事資源回收業者，應注意加強查證，竟未向庚○○之家屬
    或鄰人求證其權源，實與經驗法則未符等語。惟查，被告2
    人仲介、買受上開鑽掘機已與出賣人書立買賣契約書，並委
    由他人擔任見證人，並經由見證人判斷庚○○之陳述是否合
    理，並非完全未經調查，已如上述，尚難認其有知贓之犯意
    。至於被告2 人僅由庚○○口頭陳述，未進一步求證即買受
    告訴人所有之物並將之分解，或得認係未盡查證之責而有疏
    失，惟此僅應係民事是否應負損害賠償責任之問題，尚難僅
    以此遽論其應負刑事贓物罪責，併此指明。
  (五)至證人即出賣人庚○○雖於偵訊時證稱：甲○○說該2 台機
    器是他自己的、伊僅從被告甲○○處收到2 萬元云云，惟此
    與其上開證述該2 台抽沙機為伊爺爺死後遺物等語，且於原
    審審理時證稱：簽約金3 萬元是乙○○現場給伊，尾款12萬
    元也是先交給伊，伊與甲○○一起點數，機器載走時給的，
    與簽約差1 、2 天等情明確（參原審3 卷頁62），則其上開
    偵訊證述，自無可採。復以庚○○因意圖為自己不法之所有
    ，於上開時地竊取上揭鑽掘機2 台犯嫌，業經高雄地檢署檢
    察官以97年度偵緝字第1426號起訴，並經台灣高雄地方法院
    以98年審易字163 號判處詐欺取財罪刑在案，有上開起訴書
    、判決書、台灣高等法院被告前案紀錄表在卷足參，是其為
    求脫免刑責，所為被告甲○○事前知悉贓物云云，尚難輕信
    ，併此敘明。
  (六)綜上所述，被告前開所辯，應屬可採，從而公訴人所持之前
    開論據，均無法採為認定被告犯罪之證據；此外，公訴人復
    未舉出無其他積極證據足資證明被告2 人有何牙保、故買贓
    物之犯行，被告被訴牙保、故買贓物罪自屬不能證明。
六、原審因而以不能證明被告2 人犯罪，而為被告2 人無罪之諭
    知，核無違誤；檢察官循告訴人值築公司具狀請求上訴意旨
    ，猶執前詞，指摘原判決不當，為無理由，應予駁回。
據上論斷，應依刑事訴訟法第368 條，判決如主文。
本案經檢察官王登榮到庭執行職務。
中    華    民    國    98    年    9     月    23    日
                  刑事第七庭    審判長法  官  莊飛宗
                                      法  官  陳明富
                                      法  官  蔡廣昇
以上正本證明與原本無異。
本件判決不得上訴。
中    華    民    國    98    年    9     月    23    日
                                      書記官  曾允志


司法院資訊處製作；財團法人民間司法改革基金會備份。
